臺灣桃園地方法院民事判決　　　　　　 100年度訴字第1526號
原　　　告　高中興
訴訟代理人　林殷佐　律師
被　　　告　黃俊智
訴訟代理人　葉智幄　律師
　　　　　　劉佳強　律師
上列當事人間請求清償債務事件，於民國100 年12月8 日辯論終
結，本院判決如下：
    主  文
被告應給付原告新台幣壹佰玖拾貳萬元，及自民國九十八年七月
六日起至清償日止，按年息百分之五計算之利息。
訴訟費用由被告負擔。
本判決第一項於原告以新台幣陸拾肆萬元為被告供擔保後得假執
行。但被告如以新臺幣壹佰玖拾貳萬元為原告供擔保後，得免為
假執行。
    事實及理由
一、原告起訴主張：
(一)、被告前曾陸續開立6 張支票向原告借款，合計新台幣（下同
    ）600 萬元，嗣被告因自身債務問題而無法清償其中300 萬
    元，故持2 張客戶支票即民國89年6 月10日之面額168 萬元
    支票及89年7 月10日由訴外人銓盈國際有限公司簽發、付款
    銀行係中華商銀台北分行、帳號1875-7、票號AC0000000 、
    票面金額192 萬元之支票（下稱系爭168 萬元、192 萬元支
    票），以換票方式抵充該所無法兌現之300 萬元支票，而原
    告亦因前述2 紙客票面額合計達360 萬元，甚且於扣除利息
    後退還被告40餘萬元現金。後僅系爭168 萬元支票兌現，其
    餘票面金額共492 萬元部分屆期提示均未獲兌現，故原告乃
    先就其中300 萬元部分聲請核發本院97年度司促字第12347
    號支付命令在案，而被告此時方從國外返台，乃與原告於律
    師見證下簽訂和解協議書及補充和解協議書，嗣並分15個月
    ，每月還款20萬元，共清償300 萬元，然被告仍積欠原告19
    2 萬元尚未清償。又依和解協議書第4 點約定，被告同意於
    98年7 月5 日起每月5 日清償20萬元至清償完畢為止，如有
    1 期未付視同全部到期，惟被告於第1 期即98年7 月5 日起
    即未按期履行，迭經原告催討仍置之不理。而兩造今既已合
    意簽訂和解協議書，依法即成立一有效之和解契約，現被告
    未依該和解協議書內容履行，原告訴請被告履行該和解協議
    自屬合法有據。
(二)、至於，被告辯稱僅積欠原告300 萬元；原告已獲得300 萬元
    及已兌現之168 萬元；被告因搭機勞累急於返家，故未加思
    索乃貿然於和解協議書上簽名；該2 份協議書係同日所簽，
    並未給予被告思考時間云云，均屬不實。蓋系爭168 萬元、
    192 萬元支票2 紙並非為清償被告所積欠之本院97年度司促
    字第12347 號支付命令債務300 萬元，該二者間並無關聯性
    ，係屬不同之債務關係，不可混為一談。另對照和解協議書
    第1 點及第4 點亦可知，該二點內容係指涉不同債務，第1
    點係針對原先之300 萬元債務、第4 點則係針對跳票之系爭
    192 萬元債務。另觀諸該和解協議書及補充和解協議書上均
    有律師擔任見證人，並非僅係兩造私下所訂立，足徵見證律
    師於兩造簽約當時就和解內容當有逐條解釋。再者，兩造於
    97 年7月28日簽立和解協議書後，又於2 日後即97年7 月30
    日簽立補充和解協議書，而該2 份協議書前後相隔2 日，被
    告應有充分時間思慮，惟其於簽名當時均未表示異議。又如
    該2 份協議書係同日簽立，則根本不需要2 份協議書，當場
    修改即可。綜此，均顯見被告所辯虛偽不實，均不足採。
(三)、聲明：被告應給付原告192 萬元，及自98年7 月6 日起至清
    償日止，按年息5 ％計算之利息；請准原告供擔保宣告假執
    行。
二、被告則以：
(一)、被告自88年起曾陸續向原告借款或開票或持客票向原告換現
    ，嗣被告經商失敗無力支付，而原告當時則持有被告3 紙支
    票合計面額共300 萬元，故被告乃要求原告不要將上揭3 紙
    支票提示兌現，另提供系爭168 萬元、192 萬元支票2 紙以
    代償上揭3 紙支票共300 萬元之票款，其中系爭168 萬元支
    票部分已經兌現，系爭192 萬元支票部分則跳票而未能兌現
    ，然原告事後將此張未能兌現之系爭192 萬元支票私自交給
    在臺灣之被告配偶，並要求被告配偶簽收託管條借據後攜回
    自行保管，而原告亦於97年間持上揭3 紙共計面共300 萬元
    支票向本院聲請97年度司促字第12347 號支付命令在案。後
    原告於97年3 月間赴馬來西亞找被告，兩造口頭約定被告積
    欠原告之所有債務同意以300 萬元和解，付款方式係97年4
    月5 日起至98年6 月5 日止共15個月、每月支付20萬元、合
    計300 萬元，而被告隨即自97年5 月8 日起依約給付，迄今
    均已清償完畢。然被告於97年7 月間晚返回台灣時，隨即應
    原告要求由機場直接前往原告指定之律師事務所，律師並即
    拿出和解協議書及上開被告配偶所簽收系爭192 萬元支票託
    管條借據，被告不疑有他，且誤以為被告配偶另向原告借款
    ，及事隔89年7 月10日甚久，未能憶起當時交付支票經過，
    兼之搭機勞累急於返家，未加思慮即貿然於和解協議書及補
    充和解協議書上簽名離去。此外，該2 份協議書均係於同日
    同時所簽立，並無如原告所述已給予被告重新思慮之情形。
    綜此，被告並未另向原告借款192 萬元，原告亦未有交付該
    192 萬元之事實，而原告對被告所有之300 萬元債權，已由
    原告兌現系爭168 萬元支票，是其債權僅餘132 萬元。又被
    告於97年5 月至98年7 月間亦依約共給付原告300 萬元，是
    該192 萬元之債務亦已清償完畢。
(二)、並聲明：原告之訴及其假執行之聲請均駁回；如受不利判決
    ，被告願供擔保請准宣告免為假執行。
三、原告主張兩造於97年7 月28日簽署系爭和解協議書，約定雙
    方就本院97年度司促字第12347 號支付命令等事件達成和解
    ，協議內容如下：「(一)乙方（被告）自97年4 月5 日起每月
    給付甲方（原告）200,000 元，至98年6 月5 日全部300 萬
    元清償完畢為止。(二)乙方應於每月5 日給付不得遲延，若一
    期未給付，視為全部到期。(三)若乙方按時全部清償，甲方同
    意不對黃俊傑主張本件之權利。(四)另乙方持銓盈國際有限公
    司、中華商銀台北分行帳號1875-7票號AC0000000 日期89年
    7 月10日金額新台幣壹佰玖拾貳萬元整之支票乙張向甲方調
    借現金。因該支票跳票，乙方願於98年7 月5 日起，每月5
    日清償甲方新台幣貳拾萬元整，至清償完畢為止，如一期不
    付視同全部到期」，另還簽具補充協議書記載：「(一)乙方（
    被告）自97年4 月5 日起每月給付甲方（原告）200, 000元
    ，至98年6 月5 日全部300 萬元清償完畢為止。今日由乙方
    提出鄭于清先生發票之乙方背書支票12張，帳號00000-00、
    票號AC0000000-0000000 共12張，日期自97年8 月5 日至98
    年6 月5 日止，每月之5 日為兌現日。(二)97年4 月份、5 月
    份6 月份之每月200,000 元，甲方已收取無誤。(三)其餘未變
    更之條件，如97年7 月28日之和解協議書所載」之事實，業
    據原告提出協議書、補充和解協議書、支票及退票理由單影
    本各1 紙為證（見本院卷第17至20頁），被告對於兩造簽署
    前開協議書及補充協議書，並以前開支票借款之事實並不爭
    執，惟辯稱：前開和解協議書予補充協議書乃同一日簽具，
    實際上對於原告之債務業已清償，並未積欠該192 萬元，簽
    署前開協議書當時，伊沒有時間深思，故有誤認云云。
四、原告主張被告向其借款，兩造簽訂系爭和解協議書，被告卻
    拒不履行，爰依和解協議書之法律關係請求被告給付192 萬
    元等語，為被告所否認，並以前揭情詞置辯。則本件應予審
    酌之主要爭點厥為：(一)兩造簽訂之還款契約書之法律性質為
    何？(二)被告就系爭協議書之簽定是否為錯誤之意思表示？現
    就本件之爭點，析述如后：
(一)、兩造間所簽訂之還款契約書性質為何部分：
１、按當事人約定，互相讓步，以終止爭執或防止爭執發生之契
    約為和解契約，民法第736 條定有明文。又和解，如當事人
    係以他種之法律關係或以單純無因性之債務約束等，替代原
    有之法律關係而成立者，為屬於創設性之和解。若僅以原來
    明確之法律關係為基礎而成立和解時，則屬認定性之和解。
    倘係前者，債務人如不履行和解契約，債權人應依和解所創
    設之新法律關係請求履行，不得再依原有之法律關係請求給
    付。如為後者，既係以原來明確之法律關係為基礎而成立之
    和解，僅有認定之效力，債權人自非不得依原來之法律關係
    訴請債務人給付，祇法院不得為與和解結果相反之認定而已
    （最高法院57年台上字第2180號判例可參）。
２、兩造間關於消費借貸之契約於97年7 月28日簽立和解協議書
    ，既然為兩造所不爭執，是不論另紙補充協議書是否同日簽
    具，依據前開協議書及補充協議書之記載，均約定被告就其
    先前持第三人支票向原告借款而跳票之債務，同意返還原告
    192 萬元並以按月清償20萬元方式，分期攤還，顯見還款協
    議書係兩造互相讓步後，就解決多年借款所生之債務糾紛之
    最終合意內容，應認還款協議書之性質屬民法第736 條規定
    之和解契約。且應將其定性為單純無因性之債務約定，替代
    歷年來兩造複雜之法律關係，是系爭和解協議書應定性為一
    創設性之和解契約。
(二)、被告是否因錯誤而簽訂和解協議書，而得主張撤銷為還款之
    意思表示部分：
１、按意思表示之內容有錯誤，或表意人若知其事情即不為意思
    表示者，表意人得將其意思表示撤銷之。但以其錯誤或不知
    事情，非由表意人自己之過失者為限。民法第88條定有明文
    。被告就此對其有利之事實，應予舉證。
２、查被告就其所為意思表示係出於錯誤所為之事實，並未舉證
    以實其說，僅稱伊因甫自國外返台即至原告所指定之律師事
    務所簽具系爭協議書，因搭機疲憊急於返家，且思慮未週而
    記憶錯誤而簽名云云，是其所辯是否足採，已非無疑。又按
    民法第88條之撤銷權，自意思表示後，經過一年而消滅。民
    法第90條定有明文。且按和解除有民法第738 條但書所示之
    情形外，不得以錯誤為理由撤銷之。民法第738 條前段定有
    明文。本件被告並未說明系爭和解契約之簽定有民法第738
    條但書所示之情形，徒以其所為和解之意思表示係出於錯誤
    為由，拒絕依和解契約履行，顯與民法第738 條前段之規定
    不符，況且被告亦未就其所主張錯誤之事實舉證以實其說，
    且其並未於民法第90條所定1 年之期間內對原告撤銷其所為
    錯誤之意思表示，自難逕以其所辯為可採。
３、至被告另辯稱伊業已清償原告300 萬元及以另紙面額168 萬
    元支票之票款清償對於原告之債務，故為積欠原告任何款項
    云云，然此為原告否認，且稱：「本來被告是開立支票向我
    借貸600 萬元，背書人是被告哥哥黃俊傑，票面金額是每張
    100 萬元。我與被告是同一外國公司股東，後來才有金錢往
    來，借款時間是十幾年前，公司有須要錢，我就借給被告，
    後來被告拿了兩張客票來跟我換三張100 萬元的回去，票面
    金額分別是168 萬元、192 萬元，我有將多餘的款項扣除利
    息，共付出40幾萬元現金給被告，後來支票168 萬元的有兌
    現，192 萬元的沒有兌現。另外三張壹佰萬的沒予兌現，但
    是依協議書分期清償」等語。查被告所稱伊支付予原告用以
    清償債務之第三人所簽發票面金額168 萬元支票，期票載發
    票日為89年6 月10日之事實，為被告所自承（見本院卷第28
    頁背面），而系爭和解協議書及補充和解協議書簽立之時間
    均在97年7 月間，顯見系爭和解協議書及補充和解協議書簽
    立時，前開168 萬元之支票之票載發票日早已屆至，縱使該
    部分票款確如被告所言係用以清償對於原告之債務，該清償
    之事實亦發生於系爭和解協議書簽立之前，從而，兩造依據
    系爭和解協議書結算書方之債務關係時，當已將該168 萬元
    一併考量，是原告主張該168 萬元係用以清償和解協議書以
    外債務，與本件請求無關等情，堪可採信。而被告辯稱系爭
    和解協議書所載300 萬元債務均已清償，故伊對於原告並無
    其他債務為清償云云，亦為原告否認，依據系爭和解協議書
    之文義觀之，該協議書第1 至3 項所載300 萬元債務，清償
    期自97年4 月5 日至98年6 月5 日，分15其每月償還20萬元
    ；第4 項所載192 萬元債務清償期係自98年7 月5 日起至清
    償完畢為止，每月清償20萬元之事實，業如前述。系爭和解
    協議書前後所載300 萬元與192 萬元債務清償期彼此接續，
    依據協議書文義，顯然於300 萬元清償後，另需繼續清償19
    2 萬元債務，被告辯稱僅對原告負有300 萬元債務，難認可
    採。
五、綜上所述，被告所辯均不足採。從而，原告主張依系爭和解
    協議書之法律關係請求被告應給付原告192 萬元及98年7 月
    6 日起至清償日止按年息5 ％計算之利息，為有理由，應予
    准許。
六、兩造陳明願供擔保請為宣告假執行或免為假執行，經核均與
    規定相符，爰分別酌定相當之擔保金額予以宣告。
七、因本件事證已臻明確，兩造其餘主張陳述及所提之證據，經
    本院斟酌後，認與判決結果不生影響，均毋庸再予論述，附
    此敘明。
八、本件訴訟費用額為第一審裁判費，爰依民事訴訟法第78條規
    定，由敗訴之被告負擔。
中    華    民    國    100    年    12    月    30   日
                  民事第二庭   法  官   卓立婷
以上正本係照原本作成。
如對本判決上訴，須於判決送達後二十日內向本院提出上訴狀。
如委任律師提起上訴者，應一併繳納上訴審裁判費。
中    華    民    國    100    年    12    月    30   日
                               書記官   王素玲